臺灣新北地方法院民事判決
110年度訴字第1162號
原      告  楊總仁  
訴訟代理人  周嬿容律師
被      告  闕阿嬌  
訴訟代理人  許峻鳴律師
上列當事人間請求分割共有物事件，經本院於民國111年3月4日
言詞辯論終結，判決如下：
    主  文
一、兩造共有坐落新北市○○區○○段○○○○○○地號土地（面積六六點
    九六平方公尺），其中如附圖第一案所示編號A部分面積二
    三點零二平方公尺分歸原告所有；如附圖第一案所示編號B
    部分面積四三點九四平方公尺分歸被告所有。
二、訴訟費用由兩造按附表所示應有部分比例負擔。　　
    事實及理由
一、程序方面：按訴之變更或追加，非經他造同意，不得為之。
    但請求之基礎事實同一者，不在此限，民事訴訟法第255 條
    第1 項第2 款定有明文。本件原告起訴時聲明請求：兩造共
    有之坐落新北市○○區○○段00000地號土地（下稱系爭土地）
    ，准予分割為：如起訴狀附圖所示編號A部分，面積23.0228
    平方公尺之土地分歸原告所有；編號B部分，面積43.9371平
    方公尺之土地分歸被告所有。嗣經本院囑託地政機關測量後
    ，原告於民國111年3月4日言詞辯論期日變更聲明為：兩造
    共有之系爭土地准予分割為：如新北市三重區地政事務所複
    丈成果圖第1 案所示編號A部分面積23.02平方公尺之土地分
    歸原告所有；編號B部分面積43.94平方公尺之土地分歸被告
    所有（見本院卷第255頁）。原告上開變更核係基於同一基
    礎事實，與上開規定相符，應予准許。
二、原告主張：兩造共有系爭土地，面積66.96平方公尺，兩造
    之應有部分詳如附表所示，其中原告應有部分折合面積為23
    .02平方公尺。系爭土地並無因物之使用目的不能分割之情
    形，兩造間亦無訂有不分割之契約，爰民法第823條第1項、
    第824條第2項規定，請求分割如主文第1項所示。
三、被告則以：
  ㈠系爭土地固為兩造所共有，惟系爭土地連同被告單獨所有之
    同段796地號土地(下稱796地號土地)、原告單獨所有之同段
    797地號土地（下稱797地號土地）共3筆土地，係供作停車
    場使用（下稱系爭停車場)，共劃設14個停車位。兩造前曾
    於107年11月8日於鈞院三重簡易庭成立調解，雙方同意14個
    停車位中之7個停車位，自107年10月份起由原告自行管理及
    收取租金。換言之，系爭停車場兩造曾約定得各自對外出租
    7個停車位收取租金，並持續迄今，既然系爭停車場之範圍
    包括系爭土地，且兩造於調解時並未特定出租停車位之期限
    ，自可認兩造就系爭土地已有「在任一造能夠對外出租停車
    位」之期限內不予分割之約定。且依目前系爭土地之使用目
    的亦不適宜分割，是原告不得請求分割系爭土地。
  ㈡系爭土地雖為兩造共有，同段796地號土地為被告單獨所有、
    同段797地號土地由原告單獨所有，同段798地號土地則為第
    三人所有。倘依原告所主張之附圖第一案所示分割方案，將
    造成原告所有之2筆土地相毗鄰，而被告所有之2筆土地相遠
    離之結果，使被告分得之編號B部分土地成為畸零地而難以
    利用，顯然影響編號B部分土地價值，對被告有失公平。故
    被告主張如附圖第二案所示分割方案，將系爭土地及同段79
    6、797地號共3筆土地予以合併面積後，按兩造各自所有之
    面積及應有部分比例，以該3筆土地之中線作為分割基準並
    調整，可使兩造均獲得約一半之土地，以使土地均相連便於
    利用，方屬公平。退步言之，倘若鈞院認為被告之如附圖第
    二案所示分割方案不可採，則請求變價分割，將價金分配予
    兩造等語。答辯聲明：原告之訴駁回。
四、下列事項為兩造不爭執，並據兩造提出相關證據以為證明，
　　自堪信為真正：
　㈠兩造為系爭土地共有人，原告權利範圍為10萬分之65617，被
    告權利範圍為10萬分之34383。另同段796地號土地為被告單
    獨所有，同段797地號土地為原告單獨所有。並有系爭土地
    、796地號土地、797地號土地登記第一類謄本可證（見本院
    卷第37-45頁）。
　㈡被告係原告之兄楊總明之配偶。原告前曾於107年5月間，以
    下列事由(按：以下僅記載與本件有關之部分事由)，向本院
    三重簡易庭聲請與被告調解，經本院三重簡易庭以107年度
    重司調字第158號返還停車位等事件受理：
　　⒈原告與被告所有坐落新北市○○區○○街0巷0○0號、長安街108
      巷26、28、30、32號地下一層、地下二層之十二個停車位
      ，並在原告與其兄楊總明以各二分之一合資購買新北市○○
      區○○段000地號、797地號及798-1地號(即系爭土地)等3筆
      土地上劃設14個停車位，多年來均委任被告管理出租，每
      個停車位每月租金為3,000元，每月租金收入為78,000元
      ，被告每月將收取之停車位租金1/2即39,000元給付原告
      ，並自106年4月起，被告告知原告以後改由兩造各收1年
      租金方式輪流收取租金，惟原告不同意，被告因此積欠10
      6年4月至107年5月租金未給付原告，原告乃以調解聲請狀
      之送達為終止委任契約之意思表示，依民法767條規定，
      請求被告將其所管理之原告所有停車位返還原告，並依委
      任關係及不當得利法律關係，請求被告給付已到期之106
      年4月至107年5月租金546,000元，暨自107年6月1日起至
      被告返還上開停車位予原告之日止，按月給付原告39,000
      元。
　　⒉原告與其兄楊總明前以各1/2之出資，合資購買新北市○○區
      ○○段000地號(面積:131.52平方公尺)、797地號(面積:152
      .43平方公尺)及798-1地號(面積:66.96平方公尺)（按即
      系爭土地)等3筆土地，其中796地號、798-1地號土地（即
      系爭土地)原本登記於楊總明名下，嗣楊總明以夫妻贈與
      方式將上開2筆土地所有權移轉予被告，797號土地則始終
      登記於原告名下，3筆土地總面積為305.91平方公尺，以1
      /2計算，原告應分得之面積為175.455平方公尺，惟原告
      僅分得797地號之152.43平方公尺土地，就不足之23.025
      平方公尺部分，前以借名登記法律關係，登記於被告名下
      798-1地號土地（即系爭土地)內，原告遂以調解聲請狀之
      送達為終止借名登記法律關係之意思表示，依不當得利法
      律關係，請求被告將系爭土地(面積:66.96平方公尺)中之
      23.025平方公尺，移轉所有權登記予原告。
　　嗣兩造於107年11月8日成立調解，其中調解內容第二條為：
    「二、坐落新北市○○區○○段0000000000000地號（按即系爭
    土地)土地編號1、2、3、11、12、13、14共七個車位，自10
    7年10月份起，由聲請人(按：即原告，下同)自行管理及收
    取租金。」、第3條：「相對人（按：即被告，下同)同意將
    坐落於名下新北市○○區○○段00000地號土地（按：即系爭土
    地)23點023平方公尺之所有權，移轉登記予聲請人，…」、
    第5條：「相對人同意將代收之前述第二條七個停車位，自1
    06年4月至107年9月共十八個月租金三十七萬七千二百元(月
    租3000元x7x18=378000元及車位遙控器押金7000元；扣除…
    費用，於107年11月30日前匯請入聲請人銀行帳號」等情，
    此有本院三重簡易庭107年度重司調字第158號107年11月8日
    調解筆錄（下稱系爭調解筆錄)、108年10月28日書記官處分
    書可稽，並經本院調取上開調解卷宗查閱屬實。
　㈢原告於109年5月21日，以調解移轉為登記原因，取得系爭土
    地應有部分10萬分之34383。有系爭土地登記第一類謄本足
    證。
　㈣系爭土地及同段796、797地號土地共3筆土地，目前供作系爭
    停車場使用，共劃設14個停車位。並有原告陳報之現場照片
    7紙可證（見本院卷第185-195頁）。
五、本院得心證之理由：
　㈠按共有物除因物之使用目的不能分割或共有人間契約訂有不
    分割之期限者外，各共有人得隨時請求分割共有物，民法第
    823條第1項定有明文。本件被告雖以系爭調解筆錄為憑，辯
    稱兩造間系爭調解成立，可認係兩造就系爭土地有「在任一
    造能夠對外出租停車位」之期限內不予分割之約定，且目前
    系爭土地之使用目的亦不適宜分割等語，然為原告否認。經
    查：
　　⒈兩造雖曾於107年11月8日成立調解，惟該調解結果僅係將
      兩造單獨所有之土地連同系爭土地共計3筆土地供系爭停
      車場使用所劃定之14個停車位，自107年10月份起各自取
      得7個停車位之出租收益等情，為兩造不爭執，並有被告
      所提系爭調解筆影本之調解內容第2、3條可稽（見本院卷
      第61-62頁），復經本院調取上開調解案件卷宗核閱屬實
      ，是依系爭調解筆錄之內容，僅為兩造就系爭停車場如何
      使用收益之約定，並無任何就系爭土地訂有不分割之期限
      之約定，被告此部分抗辯，為無足採。
　　⒉按民法第823條第1項所謂因物之使用目的不能分割，係指
      共有物繼續供他物之用，而為其物之利用所不可缺，或為
      一權利之行使所不可缺者而言，例如界標、界牆、區分所
      有建築物之共同部分、共有之契據是(最高法院85年度台
      上字第966號裁判意旨參照)。本件系爭土地現供作停車場
      使用（見本院卷第185-195頁之現場照片7紙），並非如界
      標、界牆、區分所有建築物之共同部分、共有之契據等情
      形，顯非屬於上開最高法院裁判意旨所揭之所謂因物之使
      用目的不能分割之情形。又系爭土地為都市計畫範圍內之
      住宅區，非屬道路地、公園用地，亦無土地法第31條最小
      分割面積之限制，此有新北市三重地政事務所110年9月29
      日新北重地登字第1106104287號函、新北市蘆洲區公所11
      0年9月27日新北蘆工字第1102483958號函各1件可稽（見
      本院卷第159、157頁）。系爭土地無申請建築執照資料，
      故非屬建築法第11條規定應留設之法定空地，亦有新北市
      政府工務局110年9月23日新北工建字第1101797693號函、
      新北市蘆洲區公所110年9月27日新北蘆工字第1102483848
      號函各1件足徵（見本院卷第139-142頁、第155頁）。是
      以，系爭土地並無任何因物之使用目的不能分割之情形。
      被告此部分所辯，亦無足取。
　　⒊系爭土地既無因物之使用目的不能分割之情事，亦無兩造
      以契約訂立不分割之期限，兩造復不能達成協議分割之共
      識，依上開規定，原告請求裁判分割系爭土地，應予准許
      。
　㈡按分割之方法不能協議決定，或於協議決定後因消滅時效完
    成經共有人拒絕履行者，法院得因任何共有人之請求，命為
    下列之分配：一、以原物分配於各共有人。但各共有人均受
    原物之分配顯有困難者，得將原物分配於部分共有人。二、
    原物分配顯有困難時，得變賣共有物，以價金分配於各共有
    人；或以原物之一部分分配於各共有人，他部分變賣，以價
    金分配於各共有人，民法第824條第2項定有明文。又共有物
    分割方法，法院應斟酌當事人之聲明，共有物之性質，經濟
    效用及全體共有人之利益等公平決之，不受當事人主張之拘
    束（最高法院69年度台上字第3100號裁判意旨參照）。查：
　　⒈系爭土地面積66.96平方公尺，使用分區為住宅區，系爭土
      地所在之系爭停車場位於新北市○○區○○路00巷0弄00號建
      物旁（見本院卷第173頁），系爭土地相鄰之第797地號土
      地為原告單獨所有，被告單獨所有之796地號土地則鄰接
      原告所有之797地號土地，亦即，系爭停車場之3筆土地，
      原告單獨所有之第797地號土地係位於3筆土地之中間，兩
      側分別與系爭土地、被告單獨所有之第797地號土地相鄰
      接，此有系爭土地之地籍圖謄本可稽（見本院卷第47頁）
      。倘依原告主張之如附圖第一案分割方法，其中編號A部
      分土地分歸原告所有，編號B部分土地分歸被告所有，則
      編號A部分土地可與原告單獨所有之第797地號土地相鄰，
      較有利於土地之整體利用，應屬可採。
　　⒉至於被告雖主張依附圖第二案所示分割方案，將系爭土地
      及同段796、797地號共3筆土地予以合併面積後，按兩造
      各自所有的面積及應有部分比例，以該3筆土地之中線作
      為分割基準並調整，可使兩造均獲得約一半之土地云云。
      惟按民法第824條第5、6項規定：「共有人相同之數不動
      產，除法令另有規定外，共有人得請求合併分割。」、「
      共有人部分相同之相鄰數不動產，各該不動產均具應有部
      分之共有人，經各不動產應有部分過半數共有人之同意，
      得適用前項規定，請求合併分割。但法院認合併分割為不
      適當者，仍分別分割之。」，可知合併分割之不動產應為
      共有人相同之數不動產或共有人部分相同之相鄰數不動產
      為要件，本件第797地號土地係原告單獨所有、第797地號
      土地為被告單獨所有，且被告所有之第797地號土地並未
      與系爭土地相鄰，自不符合民法第824條第5、6項規定合
      併分割之要件，故被告主張依如附圖第二案方法分割云云
      ，於法未合，當無足取。
　　⒊另被告雖主張變價分割，惟依民法第824條第2項第2款規定
      ，以原物分配顯有困難時，方得變賣共有物，以價金分配
      於各共有人。本件被告單獨所有之第797地號土地之位置
      未即與系爭土地相鄰，而系爭土地以原物分配並無任何困
      難，是以，被告主張變價分割，將價金分配予兩造云云，
      尚非可採。
六、綜上，原告依民法第824條規定，請求就兩造共有之系爭土
    地准予分割為如附圖第一案所示，其中編號A部分，面積23.
    02平方公尺之土地分歸原告所有；編號B部分，面積43.94平
    方公尺之土地分歸被告所有，為有理由，應予准許。
七、末按因共有物分割、經界或其他性質上類似之事件涉訟，由
    敗訴當事人負擔訴訟費用顯失公平者，法院得酌量情形，命
    勝訴之當事人負擔其一部，民事訴訟法第80之1 條定有明文
    。本件分割共有物之訴，核其性質屬形式之形成訴訟，法院
    本不受原告聲明分割方案之拘束，如准予裁判分割，原告之
    訴即為有理由，並無敗訴與否之問題。且兩造本可互換地位
    ，原告起訴雖於法有據，然被告之應訴乃法律規定所不得不
    然，共有人就分割結果亦同霑利益，若全由被告負擔訴訟費
    用，顯失公允。是本件訴訟費用應由兩造依附表所示應有部
    分比例分擔，較符公平原則，附此敘明。
八、本件事證已臻明確，兩造其餘攻擊防禦方法及所提之證據，
    經審酌後認於本判決結果不生影響，爰不逐一論述，附此敘
    明。
九、本件原告之訴為有理由，依民事訴訟法第80之1 條，判決如
    主文。　　　　　
中　　華　　民　　國　　111 　年　　3 　　月　　29　　日
                  民事第八庭    法　官　陳翠琪
以上正本係照原本作成
如對本判決上訴，須於判決送達後20日內向本院提出上訴狀。如
委任律師提起上訴者，應一併繳納上訴審裁判費。
中　　華　　民　　國　　111 　年　　3 　　月　　29　　日
                                書記官　曾怡婷
附表：
編號 共有人姓名 應有部分   1 楊總仁(原告) 10萬分之34383   2 闕阿嬌(被告) 10萬分之65617